臺灣臺北地方法院民事判決　　　　　　　94年度訴字第1746號
原　　　告　逸安大廈管理委員會
法定代理人　甲○○
訴訟代理人　紀復儀律師
被　　　告　丙○○
訴訟代理人　盧慶南律師
被　　　告　乙○○
訴訟代理人　池泰毅律師
　　　　　　郭宏義律師
上列當事人間回復原狀事件，本院於民國96年3月1日言詞辯論終
結，判決如下：
    主      文
被告丙○○應將坐落臺北市○○區○○段二小段第四七六地號土
地上如附圖甲、乙部分（面積各為四十九平方公尺、五平方公尺
）所示之建物拆除並回復原狀，返還原告全體區分所有權人。
被告乙○○應將坐落臺北市○○區○○段二小段第四七六地號土
地上如附圖丙部分（面積為三十四平方公尺）建物拆除並回復原
狀，返還原告全體區分所有權人。
原告其餘之訴駁回。
訴訟費用由被告丙○○負擔百分之五十五；被告乙○○負擔百分
之三十五；餘由原告負擔。
    事實及理由
甲、程序方面：
一、本件原告之法定代理人甲○○，於本院審理中由變更為己○
    ○，法定代理人己○○具狀聲明承受訴訟，並提出臺北市政
    府95年8月23日府都建字第09566614700號函為證（見本院卷
    第299頁），經核於法並無不合，應予准許。
二、按訴狀送達後，原告不得將原訴變更或追加，但基礎事實同
    一者、擴張或減縮應受判決事項之聲明者，不在此限，民事
    訴訟法第255條第1項第2款、第3款定有明文。本件原告起訴
    時就損害賠償部分原請求被告丙○○給付新臺幣（下同）
    111萬1476元，請求被告乙○○應賠償100萬328元，並均自
    起訴狀繕本送達翌日至清償日止，按年息百分之五計算之利
    息（見本院卷第6頁）。嗣以書狀變更應受判決之聲明，請
    求被告丙○○給付93萬2676元，請求被告乙○○給付58萬
    7238元，均自起訴狀繕本送達翌日起至清償日止，按年息百
    分之五計算之利息，及自起訴狀繕本送達翌日起至被告拆除
    建物回復原狀，將土地交還原告全體區分所有權人止，被告
    丙○○應按月給付原告3萬8861元，被告乙○○應按月給付
    原告2萬4468元（見本院卷第325至326頁）。核原告所為，
    分屬聲明之減縮及擴張，揆諸前開法條所示，亦無不合，自
    應准許。
三、本件被告乙○○雖於訴訟繫屬中之民國96年1月11日將本件
    訴訟標的之坐落台北市○○路26巷3號建物所有權，移轉於
    第三人丁○○，有建物謄本可稽（見本院卷第320頁），惟
    依民事訴訟法第254條第1項前段規定，於本件訴訟並無影響
    ，併此敘明。
乙、實體方面：
一、原告主張：被告丙○○、乙○○係坐落臺北市○○區○○段
    2小段第476地號建物（逸安大廈）區分所有權人之一，丙○
    ○明知逸安大廈1樓旁法定空地即坐落臺北市○○路26巷17
    號1樓旁如附圖甲、乙部分所示，乙○○明知坐落臺北市○
    ○區○○路26巷3號1樓旁如附圖丙部分所示，為全體區分所
    有人共用部分，竟興建違章建築迄今，並出租他人分別開設
    龍埔餐廳、大衛古董店使用，經多次催促改善，被告均置之
    不理，原告於94年2月暨同年3月間召開區分所有權人會議，
    決議對被告等違法占用違章建築依法聲請拆除，回復原狀交
    原告管理，另被告違法占用上揭土地使用，使原告無法使用
    ，受相當於租金數額之損害，依土地法第97條規定，以申報
    總價百分之十計算租金，而該土地公告現值為每平方公尺27
    萬7869元，爰以公寓大廈管理條例第9條第4項規定，向被告
    等請求賠償2年之損害賠償等語。併聲明：(一)如主文第1項、
    第2項所示。(二)被告丙○○應給付原告93萬2676元，及自起
    訴狀繕本送達翌日起至清償日止，按年息百分之五計算之利
    息，並自起訴狀繕本送達翌日起至被告拆除建物回復原狀，
    將土地交還原告全體區分所有權人止，按月給付原告3萬
    8861元。(三)被告乙○○應給付原告58萬7238元，及自起訴狀
    繕本送達翌日起至清償日止，按年息百分之五計算之利息，
    並自起訴狀繕本送達翌日起至被告拆除建物回復原狀，將土
    地交還原告全體區分所有權人止，按月給付原告2萬4468元
    。
二、被告則各以：(一)丙○○部分：伊分別於74年4月18日、77 年
    1月5日辦妥系爭建物建物、土地所有權登記，於產權登記完
    竣即在1樓旁邊加蓋建物，迄今近20年，各區分所有權人均
    無異議，顯有違誠信原則及濫用權利；系爭大樓為大陸工程
    股份有限公司（下稱大陸公司）興建出售，原先規劃有前後
    院，且歸1樓住戶使用；又系爭土地為法定空地，原告僅能
    當作空地使用，無法收益，原告請求相當租金之損害，即非
    正當，且原告主張依土地法第97條規定以申報地價百分之十
    計算租金有誤，應依平均地權條例第16條規定土地所有權人
    未於公告期間內申報地價者，以公告地價百分之八十為申報
    地價，另原告以申報地價百分之十計算亦屬過高。(二)乙○○
    部分：原告起訴請求損害賠償部分，未經區分所有權人會議
    合法授權，起訴不合程式；又伊於82年5月3日向菲達室內設
    計有限公司（下稱菲達公司）購買系爭區分所有建物，當時
    菲達公司交付之建物，即為現存狀況，被告從未進行任何增
    建違章建築行為，此係前手丙○○於70年間搭蓋，非被告所
    為；且系爭占用土地，因緊鄰系爭建物，與四周建物並無相
    通之出入口，實際上為封閉土地，故依68年間當時房屋、土
    地交易及使用習慣，該部分土地向來係交由該屋住戶管理使
    用，故20餘年來，其餘住戶從無任何意見，當事人間存有分
    管契約，且效力及於受讓系爭區分所有建物之受讓人及其他
    住戶；此外伊否認原告受有任何損害，應由原告舉證證明，
    各等語置辯。併均聲明：(一)原告之訴駁回。(二)如受不利判決
    ，願供擔保請准宣告免假執行。
三、兩造不爭執事實：
  (一)被告丙○○將台北市○○路26巷17號1樓旁屬於原告全體區
    分所有權人共有部分（為法定空地，即複丈成果圖甲、乙部
    分，面積各49平方公尺、5平方公尺），興建違章建築，出
    租予訴外人施瑞彥開設龍埔餐廳。
  (二)被告乙○○將台北市○○路26巷3號1樓旁屬於原告全體區分
    共有部分（為法定空地，即複丈成果圖丙部分，面積34平方
    公尺）之違章建築，出租予訴外人林金陽開設大衛古董店。
四、本件爭點如下：
  (一)被告與原告全體區分所有權人有無成立分管契約？
  (二)原告訴請拆屋還地有無違反誠信原則及權利濫用？
  (三)被告占用法定空地，有無受有損害？損害額若干？
  (四)原告起訴請求損害賠償，是否合法（有無逾越區分所有權人
    94 年3月10日決議授權權限）？
五、法院之判斷：
  (一)就爭點一部份：
  1.按原告對於自己主張之事實已盡證明之責後，被告對其主張
    ，如抗辯其不實並提出反對之主張者，則被告對其反對之主
    張，亦應負證明之責，此為舉證責任分擔之原則（最高法院
    18年上字第2855號判例參照）。查如附圖甲、乙、丙部分係
    坐落系爭土地，為法定空地，被告乙○○應有部分為167148
    /00000000，被告林桂芬應有部分為365328/00000000，有系
    爭土地登記謄本可考（見本院卷第17頁、第19頁），而被告
    丙○○將台北市○○路26巷17號1樓旁屬於原告全體區分所
    有權人共有部分（為法定空地，即複丈成果圖甲、乙部分，
    面積各49平方公尺、5平方公尺），興建違章建築，出租予
    訴外人施瑞彥開設龍埔餐廳；被告乙○○將台北市○○路26
    巷3號1樓旁屬於原告全體區分共有部分（為法定空地，即複
    丈成果圖丙部分，面積34平方公尺）之違章建築，出租予訴
    外人林金陽開設大衛古董店等情，為兩造所不爭執，並經本
    院履勘現場，製有勘驗筆錄可稽（見本院卷第90至91頁），
    且囑託臺北市松山地政事務所測量屬實，製有土地複丈成果
    圖佐憑（見本院卷第94頁），信屬實在。又建物或工作物之
    拆除為事實上之處分，未辦理所有權第1次登記之建物或工
    作物之拆除，自以享有處分權之人始得為之。被告乙○○雖
    辯稱：上開違建係購入前即已存在，並非伊所搭蓋，而係由
    丙○○所搭建等語，並提出建物改良登記簿記載系爭建物係
    由大陸公司興建，陸續轉手戊○○、丙○○、徐美儉、鄭延
    年、菲達室內設計有限公司、乙○○等（見本院卷第73 至
    76頁），縱然屬實，被告乙○○既向前手購得系爭占有法定
    空地之違建，繼受其權利而占有該違建，自對該違建具有處
    分權至明，若有無權占用情事，即無礙於原告訴請其拆除。
  2.被告雖抗辯：系爭大廈為大陸公司興建，原先規劃前院、後
    院歸1樓使用，且上開坐落法定空地上增建部分建物早已存
    在多年，其間其他共有人均未就其使用上開土地而提出爭執
    及干涉，足見共有人間均有默示分管協議之存在云云，惟為
    原告所否認。按未經共有人協議分管之共有物，共有人對於
    共有物之特定部分占用收益，須徵得其他共有人全體之同意
    ，如未經其他共有人同意而就共有物之全部或一部任意占用
    收益，他共有人固得本於所有權請求除去其妨害或請求向全
    體共有人返還占用部分，然共有物分管契約，不以共有人明
    示之意思表示為限，共有人默示之意思表示亦包括在內，所
    謂默示之意思表示，係指依共有人之舉動或其他情事，足以
    間接推知其效果意思者而言（最高法院87年台上字第1359號
    判決意旨參照）。據大陸公司函覆：「臺北市○○路26巷3
    號有關本公司與戊○○簽訂之房屋買賣契約書正本及相關資
    料因年代久遠早已滅失」等詞，有該公司94年8月4日05陸法
    發字第07 97號函可稽（見本院卷第190頁），且系爭建物地
    面層平面圖、配置圖就法定空地僅規劃36格停車位，並未將
    系爭房屋1樓前後院歸屬1樓住戶使用情事，業經本院調閱系
    爭建物建築執照（含使用執照）卷宗查閱無誤，有臺北市建
    築管理處95年10月19日北市都建秘字第09571400500號函送
    建築執照（含使用執照）佐參。被告提出大陸公司向臺北市
    政府建管處報備之停車位置圖在法定空地上規劃前院、後院
    （見本院卷第277至278頁），核與前述建築執照內所附圖樣
    規劃不符，已難信為真，況依被告所提圖示，果該前後院約
    定為1樓住戶專有，勢必影響法定空地部分停車出入，衡情
    應為其他區分共有住戶所不許，不足作為有利被告之憑據。
    可見被告之前手就系爭建物旁法定空地與各住戶間並未存有
    分管契約，被告等嗣繼受取得該房屋所有權後，亦未與各住
    戶另定立分管契約，則其抗辯就上開法定空地部分，已訂有
    分管契約之事實，即難採信。
  3.原告早於77年4月8日召開第10屆第3次管理委員會，就當時
    頂樓及底層住戶占用公地搭蓋違建討論要求拆除，有該次會
    議紀錄足憑（見本院卷第170頁），復於92年間陸續去函要
    求回復原狀返還法定空地，有逸安大廈管理委員會函可稽（
    見本院卷第21至28頁），又於94年2月24日、同年3月10日召
    開區分所有權人會議，決議由原告執行向主管機關及司法單
    位請求處置，有各該會議紀錄為證（見本院卷第29至32頁）
    ，被告既未能舉證證明系爭土地其他共有人均知情且不為反
    對之情事，則其他共有人在不知情或單純沈默，當然不足以
    就此推論其他共有人有默示成立分管契約之意思表示，自不
    具默示意思表示之法律效果，揆諸上開判決意旨，被告此部
    分抗辯，並不足取。
  (二)就爭點二部份：
  1.按民法第148條規定權利濫用之禁止，原則上係以權利人有
    無損害他人的意思作為衡量權利濫用之標準，必須權利人主
    觀上有損害他人之意思，並且以此為主要目的，始構成權利
    之濫用。而權利人是否有此意思，仍應參酌其權利的行使行
    為，依社會一般觀念認定之。亦即權利人在主觀上有無以損
    害他人為主要目的外，尚須在客觀上綜合權利人因權利行使
    所能取得之利益，與其權利之行使對他人及整個社會國家可
    能予以之損失，加以比較衡量。
  2.依系爭逸安大廈規約第2條：「本公寓大廈法定空地、樓頂
    平台為共用部分，應供全體區分所有權人及住戶共同使用，
    非經規約或區分所有權人會議之決議，不得約定為約定專用
    部分」、第18條第1項第3款：「住戶違反本條例第9條第2項
    之規定，對共用部分之使用未依設置目的及通常方法為之者
    ，應予制止，並得按其性質請求各該主管機關或訴請法院為
    必要之處置。如有損害並得請求損害賠償」（見本院卷第
    115至120頁）。查系爭如附圖所示甲、乙、丙部分土地係法
    定空地，被告各自搭蓋或繼受前手興建之違建出租他人使用
    ，業如前述，被告既未證明該法定空地上違建符合法定空地
    設置之目的，亦難認其出租他人工作餐廳或店面使用，為法
    定空地之通常使用方法，即與上開約定自不相符合，尚難認
    其等有占用之權利，自屬違反住戶對共用部分之使用應依其
    設置目的及通常使用方法之規定，原告本於公寓大廈管理條
    例第9條第4項及上開規約第18條第1項第3款訴請法院為必要
    之處置，係依法行使權利以排除被告侵害土地（即無權占用
    使用法定空地），既無損害他人之意思，亦非以損害他人之
    目的。且被告無權占用法定空地，造成既有事實在前，再化
    非法為合法，指摘原告依法行使權利有背誠信原則，為權利
    濫用，亦無可取。
  (三)就爭點三部分：
  1.按建築法所稱建築基地，為供建築物本身所占之地面及其所
    應留設之法定空地。前項法定空地之留設，應包括建築物與
    其前後左右之道路或其他建築物間之距離，其寬度於建築管
    理規則中定之。應留設之法定空地，非依規定不得分割、移
    轉，並不得重複使用。同法第11條第1項前段、第2項、第3
    項前段分別定有明文。可知建築基地於建築使用時，應保留
    一定比例面積之空地，旨在使建築物便於日照、通風、採光
    及防火，以增進使用人之舒適、安全與衛生，其與建築物本
    身所占之地面關係密切（內政部72年9月27日台內地字第177
    140號函參照），亦即法定空地之留設，其目的在增益房屋
    及其主要結構所占建築基地之效用，俾增進建物使用人之使
    用效益，且法定空地為建築房屋依法所應保留之空地，即使
    已單獨分割為一筆並供公眾通行使用，仍屬建築基地之一部
    分，該法定空地之所有人顯已喪失對之排他使用權利，縱令
    他人占有使用該法定空地，對於該法定空地所有人而言，自
    無損害可言（最高法院92年度台上字第2775號判決參照）。
  2.如前所述，系爭遭被告分別占用如附圖甲、乙、丙所示土地
    屬系爭房屋建築基地範圍內之法定空地，依前揭說明，該土
    地之留設既係為增進系爭建物全體區分共有人或其使用人之
    使用效益，該法定空地之全體區分所有權人顯已喪失對之排
    他使用權利，縱令他人占有使用該法定空地，對於該法定空
    地所有人而言，自無損害可言，至於被告等將之出租他人獲
    取利益，係基於與他人間之有效租賃契約所致，準此，原告
    以被告占有使用系爭法定土地，應返還不當得利云云，為不
    可採。至於被告在該法定空地上搭蓋違章建築，有違建築法
    第25條規定，乃屬主管機關台北市政府建管單位依法拆除之
    問題，附此敘明。
  (四)就爭點四部分：本院既認系爭空地為法定空地，原告並未受
    有損害，請求不當得利為不可採，則原告究竟有無逾越區分
    所有權人會議授權請求損害賠償，即無探究必要，亦此指明
    。
六、綜上所述，原告以被告無權占有如附圖甲、乙、丙所示法定
    空地，對共用部分之使用未依設置目的及通常使用方法為由
    ，依公寓大廈管理條例第9條第4項規定，請求被告丙○○應
    將如附圖甲、乙部分（面積各為49平方公尺、5平方公尺）
    所示之建物拆除，被告乙○○應將附圖丙部分（面積為34平
    方公尺）建物拆除，並均回復原狀，返還原告全體區分所有
    權人，為有理由，應予准許。至於原告依不當得利之法律關
    係，請求被告各應給付如前述聲明所示之不當得利，為無理
    由，不應准許。原告既未聲請供擔保宣告假執行，則被告聲
    明如受不利判決，願供擔保請准宣告免假執行，即無憑據。
七、本件為判決之基礎已臻明確，兩造其餘之攻擊或防禦方法及
    未經援用之證據，經本院斟酌後，認為均不足以影響本判決
    之結果，亦與本案爭點無涉，自無逐一詳予論駁之必要，併
    此敘明。
八、據上論結：原告之訴為一部有理由、一部無理由，依民事訴
    訟法第79條、第85條第1項但書，判決如主文。
中　　華　　民　　國　　96　　年　　3 　　月　　30　　日
                  民事第五庭    法　官　胡宏文
以上正本係照原本作成
如對本判決上訴，須於判決送達後20日內向本院提出上訴狀
中　　華　　民　　國　　96　　年　　3　　月　　 30　　日
                    　　　　　　書記官　曾寶生
